ACORDAO-COMPLETO-2577682

ACÓRDÃO 1816/2023 ATA 5/2023 - PRIMEIRA CÂMARA

VISTOS, relatados e discutidos estes autos de tomada de contas especial instaurada pelo Ministério da Cultura em razão da não comprovação da regular aplicação dos recursos repassados para a realização do projeto cultural "Transbaião - A Cultura Viaja Aqui - Circuito Junino" (Pronac 12-2256) .
ACORDAM os ministros do Tribunal de Contas da União, reunidos em sessão da 1ª Câmara, ante as razões expostas pelo relator, em: 
9.1. rever de ofício o Acórdão 4214/2022-TCU-Primeira Câmara, de modo a tornar insubsistente a multa aplicada a Marcos Oliveira de Carvalho (item 9.4) , em razão de seu falecimento antes do trânsito em julgado da referida deliberação, com fundamento no art. 3º, § 2º, da Resolução TCU 178/2005, com a redação dada pela Resolução TCU 235/2010;
9.2. retornar os autos à Secretaria de Gestão de Processos (Seproc) para prosseguimento do feito; 
9.3. enviar cópia deste acórdão, bem como do inteiro teor do Acórdão 4214/2022-TCU-Primeira Câmara, ao espólio de Marcos Oliveira de Carvalho, na pessoa da viúva, Sra. Rita Crispina Santos de Carvalho (XXX.615.335-XX) , nos termos do art. 1.797, I, do Código Civil;
9.4. informar aos interessados que o inteiro teor da presente deliberação estará disponível para consulta no dia seguinte à sua oficialização, no endereço www.tcu.gov.br/acordaos.

TOMADA DE CONTAS ESPECIAL.  Não comprovação da regular aplicação dos recursos da Lei Rouanet, que teve por objeto a realização do projeto "Transbaião - A Cultura Viaja Aqui "- Circuito Junino de trem por vários municípios da Bahia.

Primeira Câmara

Ministério da Cultura.

3. Interessados/Responsáveis:
3.1. Responsáveis: Associação dos Criadores da Região de Entre Rios (14.704.530/0001-25); João Batista Ribeiro de Oliveira (XXX.005.525-XX); Marcos Oliveira de Carvalho (XXX.827.235-XX).

13.1. Ministros presentes: Walton Alencar Rodrigues (Presidente), Benjamin Zymler e Jhonatan de Jesus.
13.2. Ministro-Substituto convocado: Augusto Sherman Cavalcanti.
13.3. Ministro-Substituto presente: Weder de Oliveira (Relator).

WEDER DE OLIVEIRA

Em exame, tomada de contas especial instaurada pelo Ministério da Cultura em desfavor da Associação dos Criadores da Região de Entre Rios (Acrer) e de seu dirigente, Marcos Oliveira de Carvalho, em virtude de não comprovação da regular aplicação dos recursos repassados por meio do projeto cultural (Pronac 12-2256) .
2.	Por meio do Acórdão 4214/2022-TCU-Primeira Câmara, o Tribunal julgou irregulares as contas de Marcos Oliveira de Carvalho e condenou-o em débito, solidariamente com a Acrer, aplicando-lhes a multa prevista no art. 57 da Lei 8.443/1992, nos seguintes termos:
"9.1. arquivar o processo, sem julgamento do mérito, em relação ao responsável João Batista Ribeiro de Oliveira, com fulcro no art. 212 do RI/TCU;
9.2. considerar revéis, para todos os efeitos, a Associação dos Criadores da Região entre Rios Acrer) e o Sr. Marcos Oliveira de Carvalho, nos termos do art. 12, § 3º, da Lei 8.443/1992, dando-se prosseguimento ao processo;
9.3. julgar irregulares as contas de Marcos Oliveira de Carvalho, com fundamento no art. 16, III, "b" e "c", da Lei 8.443/1992, e condená-lo, solidariamente à Associação dos Criadores da Região entre Rios (Acrer) , ao pagamento das quantias a seguir especificadas, atualizadas monetariamente e acrescidas de juros de mora, calculados a partir das datas especificadas até a data do efetivo recolhimento, fixando o prazo de 15 (quinze) dias, a contar da notificação, para que comprove, perante o Tribunal (art. 214, III, "a", do RI/TCU) , o recolhimento da dívida aos cofres do Fundo Nacional de Cultura, na forma da legislação em vigor:
	Valor original (R$) 
	Data da ocorrência

	300.000,00
	17/7/2012

	300.000,00
	24/7/2012

	60.000,00
	29/8/2012

9.4. aplicar à Associação dos Criadores da Região entre Rios (Acrer) e Marcos Oliveira de Carvalho, individualmente, a multa prevista no art. 57 da Lei 8.443/1992, no valor de R$ 240.000,00 (duzentos e quarenta mil reais) , com a fixação do prazo de 15 (quinze) dias, a contar da notificação, para comprovar, perante o Tribunal (art. 214, III, "a", do RI/TCU) , o recolhimento da dívida aos cofres do Tesouro Nacional, atualizada monetariamente desde a data deste acórdão até a do efetivo recolhimento, se for paga após o vencimento, na forma da legislação em vigor;
9.5. autorizar, desde logo, nos termos dos arts. 219, II, do RI/TCU e 28, II, da Lei 8.443/1992, a cobrança judicial das dívidas, caso não atendidas as notificações;
9.6. autorizar, desde logo, se requerido, com fundamento no art. 26, da Lei 8.443/1992, c/c o art. 217, §§ 1º e 2º, do RI/TCU, o parcelamento das dívidas em até 36 parcelas, incidindo, sobre cada parcela, corrigida monetariamente, os correspondentes acréscimos legais, fixando-lhes o prazo de 15 (quinze) dias, a contar do recebimento da notificação, para comprovar, perante o Tribunal, o recolhimento da primeira parcela, e de 30 (trinta) dias, a contar da parcela anterior, para comprovar o recolhimento das demais parcelas, devendo incidir, sobre cada valor mensal, atualizado monetariamente, os juros de mora devidos, no caso do débito, na forma prevista na legislação em vigor, alertando o responsável de que a falta de comprovação do pagamento de qualquer parcela importará o vencimento antecipado do saldo devedor, nos termos do § 2º do art. 217 do Regimento Interno deste Tribunal; 
 (...) ".
3. 	Ao efetuar as comunicações processuais, a Secretaria de Gestão de Processos (Seproc) constatou que Marcos Oliveira de Carvalho havia falecido em 7/8/2022[footnoteRef:2]. Em consequência, lavrou instrução com proposta de encaminhamento nos seguintes termos: [2:  Peça 123.] 
"2. 	Proposta de encaminhamento:
a) responsável Marcos Oliveira de Carvalho: considerando que a notificação do Acórdão 4214/2022-1C deveria ser feita ao espólio/herdeiros do responsável falecido e não o foi (peça 121) ; que, assim, não houve o trânsito em julgado do acórdão lhe que imputou multa; que não foram encontrados inventários extrajudicial e judicial do 'de cujus' (peças 124 e 125) ; que ele era casado com Rita Crispina Santos de Carvalho (peça 123) ; propõem-se as medidas abaixo;
 (...) 
Medida (s) : 
a) responsável Marcos Oliveira de Carvalho:
1) notificar de dívida o espólio de Marcos Oliveira de Carvalho do Acórdão 4214/2022-1C, na pessoa da viúva, Rita Crispina Santos de Carvalho (...) , nos termos do inciso I do art. 1.797 do CC;
2) encaminhar os autos ao Gabinete do Relator, Ministro-Substituto Weder de Oliveira, via Ministério Público junto ao TCU:
2.1) com a finalidade de rever o Acórdão 4214/2022-1C (peça 112) , de ofício, conforme disposto no § 2º do art. 3º da Resolução-TCU 178/2005, a fim de excluir para Marcos Oliveira de Carvalho (falecido) a sanção consignada no subitem 9.4 da deliberação (aplicação de multa) , tendo em vista o caráter personalíssimo da pena, como reza o inciso XLV do art. 5º da Constituição Federal e a jurisprudência do TCU (Acórdão 49/2000-TCU-Plenário, e Acórdãos 92/1999, 12/2002, 1910/2004 e 844/2006, da Segunda Câmara) ;
 (...) ".
4.	O Ministério Público junto a este Tribunal (MP/TCU) , representado pelo procurador Marinus Eduardo De Vries Marsico, manifestou-se de acordo com a proposta da Seproc (peça 128) .
	É o relatório.

não há.

Procurador Marinus Eduardo De Vries Marsico.

TOMADA DE CONTAS ESPECIAL. MINISTÉRIO DA CULTURA. PROJETO CULTURAL. REVISÃO DE OFÍCIO DO ACÓRDÃO CONDENATÓRIO. RESPONSÁVEL FALECEU ANTES DO TRÂNSITO EM JULGADO. EXCLUSÃO DA MULTA.

TOMADA DE CONTAS ESPECIAL (TCE)

Unidade de Auditoria Especializada em Tomada de Contas Especial (AudTCE).

Em exame, tomada de contas especial instaurada pelo então Ministério da Cultura em desfavor da Associação dos Criadores da Região de Entre Rios (Acrer) e de seu dirigente, Marcos Oliveira de Carvalho, em razão da não comprovação da regular aplicação dos recursos repassados para a realização do projeto cultural "Transbaião - A Cultura Viaja Aqui - Circuito Junino" (Pronac 122256) . 
Por meio do Acórdão 4214/2022-TCU-Primeira Câmara, o Tribunal julgou irregulares as contas de Marcos Oliveira de Carvalho e condenou-o em débito, solidariamente com a Acrer, aplicando-lhes a multa prevista no art. 57 da Lei 8.443/1992.
Ao efetuar as notificações cabíveis, a Secretaria de Gestão de Processos (Seproc) constatou que o referido responsável havia falecido antes da notificação do acórdão condenatório, destacando que "não houve o trânsito em julgado do acórdão que lhe imputou a multa; que não foram encontrados inventários extrajudicial e judicial do 'de cujus' (peças 124 e 125) ; que ele era casado com Rita Crispina Santos de Carvalho (peça 123) ".
Nesse sentido, a Seproc propôs a revisão de ofício do Acórdão 4214/2022-TCU-Primeira Câmara para exclusão da multa, tendo em vista o caráter personalíssimo da pena, e posterior notificação ao espólio do falecido, na pessoa da viúva[footnoteRef:2]. [2:  Peça 126.] 
5.	O Ministério Público junto a este Tribunal (MP/TCU) manifestou-se de acordo com essa proposta[footnoteRef:3]. [3:  Peça 128.] 
6.	Concordo com a análise empreendida pela unidade instrutiva, corroborada pelo representante do MP/TCU. 
7.	O óbito do responsável, ocorrido após sua citação válida, mas antes do trânsito em julgado da decisão condenatória, enseja a revisão de ofício do acórdão para afastamento da multa aplicada.
8.	A jurisprudência deste Tribunal é pacífica quanto a este entendimento, estando positivado por meio da Resolução TCU 235/2010, que incluiu o § 2º ao art. 3º da Resolução TCU 178/2005, com a seguinte redação:
"art. 3º. Vencido o prazo fixado sem a comprovação do recolhimento da dívida ou a interposição de recurso com efeito suspensivo, sempre que o acórdão condenatório autorizar a cobrança judicial, a unidade técnico-executiva competente providenciará, em 30 dias:
 (...) 
§ 2º. O Tribunal, mediante proposta do relator, da unidade técnica ou do Ministério Público, poderá rever, de ofício, o acórdão em que houver sido aplicada multa a gestor que tenha falecido antes do trânsito em julgado da deliberação".
	Diante do exposto, manifesto-me pela aprovação do acórdão que ora submeto à apreciação deste Colegiado. 
TCU, Sala das Sessões, em 14 de março de 2023.
Weder de Oliveira 
Relator